臺灣雲林地方法院刑事判決
109年度金訴字第63號
公  訴  人  臺灣雲林地方檢察署檢察官
被      告  蘇偉承


上列被告因違反洗錢防制法等案件，經檢察官提起公訴（109年
度偵字第4049號），被告於準備程序進行中，就被訴事實為有罪
之陳述，本院合議庭裁定由受命法官獨任進行簡式審判程序，判
決如下： 
    主  文
蘇偉承幫助犯洗錢防制法第十四條第一項之洗錢罪，處有期徒刑
伍月，併科罰金新臺幣參萬元，罰金如易服勞役，以新臺幣壹仟
元折算壹日。扣案之行動電話壹支（含門號○○○○○○○○○○號SIM卡
壹張）沒收之；未扣案不能沒收之犯罪所得價額新臺幣肆仟元追
徵之。
    事  實
一、蘇偉承已預見將金融帳戶交予他人使用，可能作為掩飾或隱匿
    他人實施詐欺犯罪所得財物之用，竟為獲取利益，仍基於幫
    助詐欺取財（無證據證明蘇偉承認識加重詐欺要件）及幫助
    掩飾、隱匿詐欺取財所得來源、去向及所在之不確定故意，
    於民國109年5月中旬，在雲林縣○○市○○路000號之某間鹹酥
    雞店，約定以新臺幣（下同）1萬5000元之代價，將其臺灣
    中小企業銀行帳號660600*****號帳戶（帳號詳卷，下稱本
    案甲帳戶）之存摺及提款卡交給邱博侖（檢察官另案提起公
    訴），邱博侖測試該帳戶，認為該帳戶可以使用後，便將該
    帳戶之存摺交還給蘇偉承，請蘇偉承設立約定帳戶，蘇偉承
    遂於同年5月28日前往址設雲林縣○○市○○路000號之臺灣中小
    企業銀行斗六分行，設定遠東商業銀行帳號00000000000***
    ***號帳戶（帳號詳卷，下稱本案乙帳戶）為約定帳戶並辦
    理網路銀行作業，蘇偉承辦理完畢後，當晚即再將本案甲帳
    戶之存摺及提款卡交給邱博侖，並取得4000元報酬。嗣邱博
    侖將本案甲帳戶之存摺及提款卡交付給收購人頭帳戶之上游
    「阿偉」。復由不詳詐欺集團（下稱本案詐欺集團）取得本
    案甲帳戶之存摺及提款卡後，該詐欺集團某真實姓名、年籍
    均不詳、自稱「fangwang」之滿18歲詐欺集團成員，於109
    年5月1日已經由臉書結識張淑華，對張淑華佯稱其為香港新
    濠天地統計部經理，可掌握六合彩開獎號碼云云，要張淑華
    投注，張淑華投注15萬元後，接續對張淑華表示有中得6000
    萬元彩金，要張淑華支付相關費用及財力證明云云，張淑華
    信以為真，陸續依指示匯款至該集團所指定之帳戶內，其中
    張淑華於109年6月3日匯款284萬元至本案甲帳戶內，該詐欺
    集團再以網路轉帳方式，將當中200萬元（不含手續費）轉
    至前開設為約定帳戶之本案乙帳戶，蘇偉承即以此方式幫助
    本案詐欺集團詐欺取財及掩飾或隱匿該詐欺取財犯罪所得之
    來源、去向或所在。嗣蘇偉承因後悔上開犯行，而於109年6
    月5日致電臺灣中小企業銀行掛失本案甲帳戶，致本案詐欺
    集團無法完成全部款項之轉帳，邱博侖遂要求蘇偉承至臺灣
    中小企業銀行辦理結清，將剩餘款項領出，蘇偉承竟承前幫
    助掩飾、隱匿詐欺取財所得來源、去向及所在之不確定故意
    ，於109年6月8日14時59分許前不久，前往臺灣中小企業銀
    行斗六分行辦理結清帳戶，因行員察覺有異，報警處理，警
    方到場後，當場扣得臺灣中小企業銀行網路銀行申請暨約定
    書、網路銀行變更/註銷/密碼/載具重置申請書各1份及蘇偉
    承所有之門號0000000000號行動電話1支（含SIM卡1張），
    乃查獲上情。
二、案經張淑華告訴及雲林縣警察局斗六分局報告臺灣雲林地方
    檢察署檢察官偵查起訴。
    理  由
壹、程序部分：
    本件被告蘇偉承所犯均為死刑、無期徒刑、最輕本刑為3年
    以上有期徒刑以外之罪，亦非屬高等法院管轄之第一審案件
    ，其於準備程序進行中，先就被訴事實為有罪之陳述，經本
    院告知簡式審判程序之旨，並聽取當事人之意見後，本院合
    議庭裁定依刑事訴訟法第273條之1規定，由受命法官獨任進
    行簡式審判程序，是本案之證據調查，依刑事訴訟法第273
    條之2規定，不受同法第159條第1項、第161條之2、第161條
    之3、第163條之1及第164條至第170條規定之限制，合先敘
    明。
貳、實體部分：
一、上開犯罪事實，業據被告於偵查中、審理時均坦認不諱（見
    偵卷第25至28頁、第79至82頁；本院卷第174頁、第202至20
    3頁），核與告訴人張淑華之指述內容（見警卷第37至45頁
    ）、證人即同案共犯邱博侖之證述情節（見偵卷第57至67頁
    、第69至73頁）大致相符，並有員警職務報告、雲林縣政府
    警察局斗六分局扣押筆錄暨扣押物品目錄表、本案甲帳戶交
    易明細資料、臺灣中小企業銀行網路銀行申請書暨約定書、
    臺灣中小企業銀行網路銀行變更/ 註銷/ 密碼/ 載具重置申
    請書、告訴人之內政部警政署反詐騙諮詢專線紀錄表、花蓮
    縣警察局玉里分局玉里派出所受理詐騙帳戶通報警示簡便格
    式表、受理各類案件紀錄表、郵政跨行匯款申請書各1份（
    見警卷第47頁、第49至53頁、第57頁、第59至65頁、第67至
    69頁、第73至87頁、第89至90頁、第97頁、第107頁、第117
    頁）在卷可憑。綜上，被告上開任意性自白核與事實相符，
    自可採為論罪科刑之依據。本件事證已臻明確，被告犯行洵
    堪認定，應依法論科。
二、論罪科刑： 
　㈠按提供金融帳戶提款卡及密碼供他人使用，嗣後被害人雖匯
    入款項，然此時之金流仍屬透明易查，在形式上無從合法化
    其所得來源，未造成金流斷點，尚不能達到掩飾或隱匿特定
    犯罪所得之來源、去向及所在之作用，須待款項遭提領後，
    始產生掩飾、隱匿之結果……按金融帳戶乃個人理財工具，依
    我國現狀，申設金融帳戶並無任何特殊限制，且可於不同之
    金融機構申請多數帳戶使用，是依一般人之社會通念，若見
    他人不以自己名義申請帳戶，反而收購或借用別人之金融帳
    戶以供使用，並要求提供提款卡及告知密碼，則提供金融帳
    戶者主觀上如認識該帳戶可能作為對方收受、提領特定犯罪
    所得使用，對方提領後會產生遮斷金流以逃避國家追訴、處
    罰之效果，仍基於幫助之犯意，而提供該帳戶之提款卡及密
    碼，以利洗錢實行，仍可成立一般洗錢罪之幫助犯（最高法
    院刑事大法庭108年度台上大字第3101號裁定意旨參照）。
    本案詐欺集團詐欺告訴人，致告訴人匯入284萬元至本案甲
    帳戶，本案詐欺集團旋於同日匯出200萬元（不含手續費）
    至本案乙帳戶，依匯入時間、匯入對象判斷，應已形成金流
    斷點，此部分本案詐欺集團之洗錢犯行已然既遂。至本案甲
    帳戶所餘存之詐欺款項，仍待提領，始產生掩飾、隱匿之結
    果，被告依同案共犯邱博侖指示提出剩餘款項，乃著手洗錢
    構成要件之行為，此部分被告之洗錢行為應屬洗錢正犯，並
    應與同案共犯邱博侖、本案詐欺集團成員論以共同正犯，惟
    其等此部分洗錢犯行僅止於未遂。
　㈡至於被告依同案共犯邱博侖指示提出剩餘款項，是否屬著手
    詐欺取財構成要件之行為？按學理上所稱之相續共同正犯（
    承繼共同正犯），固認後行為者於先行為者之行為接續或繼
    續進行中，以合同之意思，參與分擔實行，其對於介入前先
    行為者之行為，茍有就既成之條件加以利用而繼續共同實行
    犯罪之意思，應負共同正犯之全部責任。但刑法修正前之連
    續犯、牽連犯等裁判上一罪，以及集合犯、結合犯與刑法修
    正前之常業犯等實質上一罪，本係合併數個獨立犯罪或結合
    成一罪，而從一重處斷或以一罪論，故如後行為者介入前，
    先行為者之行為已完成，又非其所得利用者，自不應令其就
    先行為者之行為，負其共同責任（最高法院102年度台上字
    第3381號判決意旨參照）。查本案告訴人匯款至本案甲帳戶
    ，至此為止，本案詐欺集團之詐欺取財犯行已經既遂，其後
    本案甲帳戶詐欺款項之轉移，僅屬事後確保不法利益之行為
    ，被告於本案詐欺集團詐欺前，既未與本案詐欺集團有此部
    分之犯意聯絡及行為分擔，在本案詐欺集團詐欺取財既遂後
    ，已無從再參與詐欺取財之構成要件行為，而事後幫助也非
    幫助犯，被告移轉該等詐欺款項之行為自不會構成詐欺取財
    之正犯或幫助犯，此部分應僅論以前述之洗錢未遂罪（可參
    閱柯耀程，「車手」共同正犯的共同性研判─兼論最高法院1
    00年度台上字第2833號刑事判決，月旦裁判時報，第17期，
    101年10月，第57至58頁）。
　㈢被告所犯之幫助洗錢罪、共同洗錢未遂罪，應如何論罪？從
    被告之主觀犯意、客觀行為之密接性及本案詐欺集團整體詐
    欺告訴人、洗錢之流程觀察，應認被告幫助洗錢、共同洗錢
    未遂之行為屬接續犯，應僅論以一罪。按刑法上之接續犯，
    就各個單獨之犯罪行為分別以觀，雖似各自獨立之行為，惟
    因其係出於單一之犯意，故法律上仍就全部之犯罪行為給予
    一次之評價，而屬單一一罪，其部分行為如已既遂，縱後續
    之行為止於未遂或尚未著手，自應論以既遂罪（最高法院97
    年度台上字第3084號判決意旨參照）。如此一來，被告接續
    （幫助）洗錢行為一部既遂一部未遂，應論以幫助洗錢（既
    遂）罪。事實上，幫助洗錢罪相對於共同洗錢未遂罪，前者
    幫助犯為後者正犯之補充規定，後者未遂復為前者既遂之補
    充規定，兩罪互為補充關係，惟誠如論者指出，法條競合中
    「特別關係」、「補充關係」及「吸收關係」之區分，終究
    是在判斷在數個構成要件之間，判斷其中最妥適且足以充分
    評價該行為的條文，無論被認定成是哪種關係，最終仍是法
    條競合的競合關係（參閱許絲捷，競合論中的「吸收」──以
    「吸收關係」與「吸收犯」為核心，科技法學論叢，第16期
    ，109年12月，第27頁），本院本於最適合、充分評價之考
    量，蓋幫助犯與未遂犯均有得減輕其刑之規定，但未遂犯另
    有中止未遂免除其刑之規定，刑罰評價上有輕於幫助犯之可
    能，故認應論以被告幫助洗錢罪較能充分評價，惟量刑上，
    亦應斟酌被告有接續洗錢未遂之事實。
　㈣核被告所為，係犯刑法第30條第1項前段、洗錢防制法第14條
    第1項之幫助洗錢罪及刑法第30條第1項前段、第339條第1項
    之幫助詐欺取財罪。被告以一行為犯上開兩罪名，應依刑法
    第55條規定，從一重論以幫助洗錢罪。
　㈤按犯前2條之罪，在偵查或審判中自白者，減輕其刑，洗錢防
    制法第16條第2項定有明文，查被告於本院審理時，已坦承
    幫助洗錢犯行不諱（見本院卷第202至203頁），應依上開規
    定減輕其刑。被告所犯幫助洗錢罪及幫助詐欺取財罪，犯罪
    情節顯然輕於正犯，本院均依刑法第30條第2項規定減輕其
    刑，幫助洗錢罪部分遞減輕之。
　㈥爰以行為人之責任為基礎，審酌被告前無經法院判刑確定之
    紀錄，此有其臺灣高等法院被告前案紀錄表1份附卷可憑（
    見本院卷第213至214頁），素行尚可，其本案卻貪圖不正利
    益，罔顧本案詐欺集團成員以本案甲帳戶詐欺他人及洗錢之
    風險，且犯罪所生之損害嚴重，雖與告訴人達成調解，但迄
    今卻未能依約定賠償給告訴人（見本院卷第101、203頁），
    所為非是，惟念及被告坦承犯行，並考量被告之參與程度顯
    然較本案詐欺集團成員為低，兼衡被告自陳國中畢業之學歷
    、離婚、從事板模工作、月薪約3萬元以上、與父親、哥哥
    同住、因祖母住院需分擔費用而無力賠償之生活狀況（見本
    院卷第208至209頁）等一切情狀，量處如主文所示之刑，至
    宣告罰金部分，考量罰金乃財產刑，重在剝奪受刑人之財產
    利益，而本院所宣告之罰金額度不高，是本院認易服勞役之
    折算標準，以1000元折算1日為適當。又被告所犯之罪，並
    非「最重本刑為5年以下有期徒刑以下之刑之罪」，依刑法
    第41條規定非屬得易科罰金之罪，本院無庸諭知易科罰金之
    折算標準，惟被告仍得依刑法第41條第3項規定，俟判決確
    定後，就有期徒刑部分向檢察官聲請易服社會勞動，附此敘
    明。
三、沒收：
  ㈠扣案之行動電話1支（含門號0000000000號SIM卡1張），為被
    告所有，供其與同案共犯邱博侖聯絡本案所用之物等情，業
    據被告坦白承認（見本院卷第206頁），本院考量此行動電
    話（含SIM卡）與被告本案犯行關係密切，爰依刑法第38條
    第2項前段規定宣告沒收。
  ㈡扣案之臺灣中小企業銀行網路銀行申請暨約定書、臺灣中小
    企業銀行網路銀行變更/註銷/密碼/載具重置申請書各1份乃
    臺灣中小企業銀行提供給被告留存，扣押目的主要在證明本
    案過程，並無沒收之必要。
  ㈢洗錢防制法第18條第1項前段規定「犯第14條之罪，其所移轉
    、變更、掩飾、隱匿、收受、取得、持有、使用之財物或財
    產上利益，沒收之」，其無「不問屬於犯罪行為人與否」之
    要件（絕對義務沒收），當以屬於（指實際管領）犯罪行為
    人者為限，始應（相對義務）沒收。查本案告訴人匯入本案
    甲帳戶之詐欺款項，本案詐欺集團轉匯至本案乙帳戶之部分
    ，並無證明被告有實際管領此部分之財產上利益，自無從依
    上開規定宣告沒收。至本案甲帳戶剩餘之詐欺款項，告訴人
    陳稱已領回等語（見本院卷第143頁），應認此部分犯罪所
    得已實際發還被害人，亦無庸宣告沒收。
  ㈣被告獲取之報酬4000元，為其本案犯罪所得，應與被告其他
    現金混合而無從原物沒收，應依刑法第38條之1第1項前段、
    第3項規定，逕追徵不能沒收之犯罪所得價額即金額4000元
    。
據上論斷，應依刑事訴訟法第273條之1第1項、第299條第1項前
段，洗錢防制法第2條第2款、第14條第1項、第3項、第16條第2
項，刑法第11條、第30條第1項前段、第2項、第55條、第339條
第1項、第42條第3項，第38條第2項前段、第38之1第3項，刑法
施行法第1條之1第1項，判決如主文。
本案經檢察官朱啟仁提起公訴，檢察官陳淑香到庭執行職務。
中　　華　　民　　國　　110 　年　　5 　　月　　31　　日
                  刑事第五庭    法  官  潘韋丞
以上正本證明與原本無異。
如不服本判決應於收受判決後20日內向本院提出上訴書狀，並應
敘述具體理由；其未敘述上訴理由者，應於上訴期間屆滿後20日
內向本院補提理由書（均須按他造當事人之人數附繕本）。「切
勿逕送上級法院」。
告訴人或被害人如對於本判決不服者，應具備理由請求檢察官上
訴，其上訴期間之計算係以檢察官收受判決正本之日期為準。
                                書記官　廖千慧
中　　華　　民　　國　　110 　年　　6 　　月　　1 　　日
附錄本案論罪科刑法條全文：
中華民國刑法第339條
意圖為自己或第三人不法之所有，以詐術使人將本人或第三人之
物交付者，處5年以下有期徒刑、拘役或科或併科50萬元以下罰
金。
以前項方法得財產上不法之利益或使第三人得之者，亦同。
前2項之未遂犯罰之。
　
中華民國刑法第30條
幫助他人實行犯罪行為者，為幫助犯。雖他人不知幫助之情者，
亦同。
幫助犯之處罰，得按正犯之刑減輕之。
　
洗錢防制法第2條
本法所稱洗錢，指下列行為：
一、意圖掩飾或隱匿特定犯罪所得來源，或使他人逃避刑事追訴
    ，而移轉或變更特定犯罪所得。
二、掩飾或隱匿特定犯罪所得之本質、來源、去向、所在、所有
    權、處分權或其他權益者。
三、收受、持有或使用他人之特定犯罪所得。
　
洗錢防制法第14條
有第2條各款所列洗錢行為者，處7年以下有期徒刑，併科新臺幣
500萬元以下罰金。
前項之未遂犯罰之。
前2項情形，不得科以超過其特定犯罪所定最重本刑之刑。